臺灣新竹地方法院民事裁定　　　　　 100年度司養聲字第95號
聲　請　人
即　收養人　鄒淑娟
　　　　　　王郁槐
上二人共同
代　理　人　李語衫
聲　請　人
即被收養人　王毓潔
法定代理人　劉慧琪
上列當事人聲請終止收養許可事件，本院裁定如下：
    主  文
聲請駁回。
聲請程序費用由聲請人負擔。
    理  由
一、本件聲請意旨略以：聲請人即收養人鄒淑娟（民國54年6 月
    25日生）、王郁槐（民國55年4 月13日生）為聲請人即被收
    養人王毓潔（民國90年5 月20日生）之養父母，茲被收養人
    為未成年人，雙方合意終止收養關係，並經終止後之法定代
    理人劉慧琪同意，為此聲請認可終止收養關係等語，並提出
    終止收養同意書、出生證明書、授權書、本院91年度養聲字
    第34號民事裁定暨確定證明書及其英文翻譯本等件為證。
二、按養父母與養子女之關係，得由雙方合意終止之。前項終止
    ，應以書面為之。養子女為未成年人者，並應向法院聲請認
    可。法院依前項規定為認可時，應依養子女最佳利益為之。
    養子女為未成年人者，終止收養自法院認可裁定確定時發生
    效力。養子女為滿七歲以上之未成年人者，其終止收養關係
    ，應得收養終止後為其法定代理人之人之同意。夫妻共同收
    養子女者，其合意終止收養應共同為之。民法第1080條第1
    4 項、第6 項及第7 項分別定有明文。次按，法院依第1080
    條第3 項規定為裁判時，應依子女之最佳利益，審酌一切情
    形，參考社工人員之訪視報告，尤應注意左列事項：(一)子
    女之年齡、性別、人數及健康情形。(二)子女之意願及人格
    發展之需要。(三)父母之年齡、職業、品行、健康情形、經
    濟能力及生活狀況。(四)父母保護教養子女之意願及態度。
    (五)父母子女間或未成年子女與其他共同生活之人間之感情
    狀況。民法第1083條之1 準用第1055條之1 亦有明定。
三、經查：
  (一)收養人與被收養人間，雙方合意終止收養關係，有聲請人提
    出之上開證據及收養人鄒淑娟、被收養人生父生母到庭陳明
    可據；惟被收養人到庭表示「（幾歲？）十歲。（之前與聲
    請人鄒淑娟、聲請人王郁槐都住在美國？）是的。住在美國
    都沒有回來，這次才回台。（回來與誰同住？）目前是與聲
    請人法定代理人劉慧琪同住，今天要回去與聲請人鄒淑娟同
    住。（之前在美國生活是誰照顧妳？）有時候爸爸、有時候
    媽媽，有時候哥哥照顧我。（在美國幾年級？）四年級要升
    五年級。（想在美國就學還是臺灣就學？）我忘記中文，想
    要回來臺灣就學。（是妳自己想回來臺灣？）不是，是放暑
    假我母親帶我回來。（妳想待在臺灣還是美國？）我想待在
    美國，但母親鄒淑娟要我回來臺灣就學。（都叫劉慧琪什麼
    ？）沒有叫，因為我還沒有準備好。（知道聲請人法定代理
    人劉慧琪是妳誰？有何想法？）生我的母親，聲請人鄒淑娟
    是養育我的母親。在美國聲請人鄒淑娟對我很好，又突然告
    訴我這事情，要我回臺灣讓我心裡感覺怪怪的，會想要哭。
    前天我美國爸爸才寫英文信件給我，並清楚告訴我的身世。
    」等語（見本院100 年7 月18日訊問筆錄）。
  (二)本院就本件終止收養案件委請社團法人中華民國兒童人權協
    會及社團法人台灣陽光婦女協會對收養人、被收養人、被收
    養人生母進行訪視，其訪視結果評估及建議略以：
  1.收養人鄒淑娟及被收養人王毓潔：
  (1)評估：
  終止收養之動機：據案養母之陳述，當初收養人夫妻一直想
    要有個女兒，於是透過朋友介紹，共同決定收養案主，自案
    主8 個月大即收養至今，現收養人夫妻因經過努力仍無力管
    教案主，於是與案生母聯繫得知其有意願接回案主照顧教養
    ，故提出終止收養之聲請；社工認為，教養子女原是為人父
    母無可規避之親職責任，收養人理應在收養當時便知悉並承
    諾負擔此一重責，現卻因無力管教而決定終止收養，似未以
    兒童最佳利益作為考量。
  兒少意願：據案主之陳述，案主於今年6 月底回台灣前才得
    知自己身世，剛知道的反應為有點嚇到、很不高興，直到回
    台見過案生母之後，才得以接受，然而一時之間要案主做出
    選擇實為困難；社工評估，此事件對案主已造成影響，故建
    議安排案主進行心理諮商，以降低對案主造成的傷害。
  親子互動：據案養母之陳述，收養人夫妻收養案主後，即把
    案主當成親生女兒對待，教養態度上，案養父較寵愛案主，
    案主會向案養父撒嬌，關係較親暱；案養母管教案主則較嚴
    格，故案主對案養母較敬畏。社工訪視觀察，案主與案養母
    互動仍親切自然，評估案主與案家共同生活已久，互動關係
    應相當緊密。
  經濟條件：就社工之訪視所得，案養父有穩定工作及尚稱優
    渥之收入，惟案養母表示在美國生活開銷大，目前經濟狀況
    算是收支平衡較為辛苦，故案養母有意外出工作。社工評估
    ，以收養人目前經濟條件，尚可以同時負擔案主與親生子女
    之扶養，將來就算終止與案主之收養關係，案養母亦表示仍
    會協助照顧案主，因此，收養人終止收養，經濟應該不是最
    主要考量。
  (2)建議：
    綜合社工之訪視，收養人雖仍具備收養案主之條件，未來也
    仍願意繼續協助照顧案主，然案主在一時之間需變更原本熟
    悉的生活環境，轉而與原本陌生之親生父母共同生活，必然
    造成其沉重之心理壓力，社工認為收養人終止收養並非完全
    以案主最佳利益考量。
  以上有社團法人中華民國兒童人權協會100 年8 月4 日（100
  ）兒權竹字第0100080401號函送之辦理兒童少年收養暨監護權
  調查工作摘要紀錄表1 份在卷可稽。
  2.被收養人生母劉慧琪：
  (1)評估：
  親職功能及親子互動：
    案母過去僅照顧案主數月，其相處時間短暫；91年案主年約
    一歲左右即出養，期間雙方未曾有過連繫，僅透過朋友得知
    案主五歲與案養父母移居美國，直至案主得知身世，100 年
    返回台灣與案母共同居住3 週左右的時間，案母表達案主表
    現自然，且互動關係良好。
  社會支持系統及環境關係：
    案親戚住所鄰近案母家，經常往來，彼此間可互相協助支持
    、照顧。案母於苗栗穩定居住多年，對其周遭環境了解熟悉
    ，目前住所鄰近市場、商家，生活機能便利。
  照顧計畫可行性：
    案母預計讓案主先自學，待學業跟上台灣的進度後，再讓案
    主至學校就讀，避免案主在面對課業、學校、日常生活上造
    成壓力，亦會盡其所能協助案主。
  (2)總結：
  案母為主要家庭經濟負擔者，其工作、經濟穩定，可負擔案
    主撫養費用；案家人可提供支持與協助照顧案主，分擔案母
    之辛勞；案主與案母同住期間，互動良好，彼此親子關係良
    好。
  案主自幼由案養父母撫養照顧至10歲，於得知身世後短暫與
    案母相處2-3 週，案母與案主實際互動狀況、親子教育及相
    互適應彼此之教養方式等皆無法評估，且案主旅居於美國將
    近五年的時間，返台後之生活適應問題尚待評估。
  據案母所述，案主目前10歲，習慣過往的生活及案養父母之
    照顧，但也嚮往與親生家人共同生活，其意願尚不明確。
  以上有社團法人台灣陽光婦女協會100 年7 月27日台陽婦苗字
  第1000170 號函送之監護權案件訪視調查報告書1 份在卷可稽
  。
四、綜上全卷資料、當事人到庭所述及訪視報告結果，收養人表
    示其終止收養之原因包括：被收養人不好管教；又在美國生
    活開銷大，收養人鄒淑娟有意外出工作，又不能將未成年之
    被收養人一個人丟在家裡。惟養子女與養父母及其親屬間之
    關係，除法律另有規定外，與婚生子女同；父母對於未成年
    之子女，有保護及教養之權利義務，民法第1077條第1 項及
    第1084條第2 項定有明文。教養子女原是為人父母無可規避
    之親職責任，收養人理應在收養當時便已知悉、考量並承諾
    負擔此一重責，且對被收養人視若己出，現卻以無力管教被
    收養人、經濟因素而決定終止收養；又被收養人自8 個月大
    即由收養人收養，並於被收養人5 歲時全家移居美國，被收
    養人自小即認定收養人及收養人之子為其父母及兄弟，並已
    在美國共同生活多年；被收養人現為年滿10歲之未成年人，
    收養人在決定終止收養關係要將被收養人帶回台灣時，才告
    知其身世，由被收養人到庭及訪視所述其「會想要哭、有點
    嚇到、很不高興」，且非其自願回台，而是收養人要其回台
    就學所示，收養人決定終止收養關係被收養人尚未能接受，
    且並未尊重被收養人之意願，亦未以被收養人之最佳利益作
    為考量。本院認以收養人之人健康、經濟能力、生活環境等
    現況，及衡酌訪視報告之評估與建議等情，認收養人足以提
    供被收養人健全之家庭照顧及穩定之成長環境，尚無不適合
    繼續照顧被收養人之情形，且若終止收養，因被收養人之本
    生父母已離婚，被收養人將成為單親家庭之子女，此顯非對
    被收養人之最佳利益。綜上所述，本院認本件並無終止收養
    之必要性，又其他關係人亦無明顯優於照顧被收養人之情狀
    存在，本件聲請人聲請終止收養關係，核與前揭法條所示之
    「養子女最佳利益」規定並不相符，故聲請人之聲請應予駁
    回。
五、依非訟事件法第21條第1 項前段、第23條、民事訴訟法第85
    條第1 項前段，裁定如主文。
六、如不服本裁定，應於裁定送達後10日內，以書狀向本院提出
    抗告狀，並繳納抗告費新臺幣1,000 元。
中    華    民    國   100    年    11    月    2     日
                    家事法庭司法事務官  辛福壽